【裁判字號】    96,訴,3549
【裁判日期】    970612
【裁判案由】    優惠存款
【裁判全文】
臺北高等行政法院判決
                                     96年度訴字第03549號
                              .
原      告  甲○○
被      告  銓敘部
代  表  人  乙○○代理部長）.
訴訟代理人  丁○○
            丙○○
            戊○○兼送達代收.
上列當事人間因優惠存款事件，原告不服公務人員保障暨培訓委
員會中華民國96年8 月7 日96公審決字第510 號復審決定，提起
行政訴訟。本院判決如下：
    主  文
原告之訴駁回。
訴訟費用由原告負擔。
    事  實
一、事實概要：原告原係臺北縣政府稅捐稽徵處審核員，前經被
    告以民國（下同）94年4 月18日部退四字第0942492843號函
    核定，自94年6 月7 日退休生效並支領月退休金，並領取公
    保養老給付金額新臺幣（下同）1,458,000 元，全數存入臺
    灣銀行股份有限公司（下稱臺灣銀行）板橋分公司。嗣因被
    告推動公務人員退休所得合理化改革方案，於95年1 月17日
    增訂退休公務人員公保養老給付金額優惠存款要點（下稱公
    保優存要點）第3 點之1 規定，並自95年2 月16日起施行，
    被告旋據以96年5 月15日部退管三字第0962777694號函（下
    稱原處分）核算原告於優惠存款期滿後得辦理續存之最高金
    額為新臺幣（下同）1,122,734 元。原告不服，提起復審，
    經公務人員保障暨培訓委員會復審決定駁回，遂向本院提起
    本件行政訴訟。
二、兩造聲明：
  (一)原告聲明：復審決定及原處分均撤銷。
  (二)被告聲明：駁回原告之訴。
三、兩造之爭點：
  1.95年2 月16日生效之公保優存要點第3 點之1 規定，有無違
    反法律不溯及原則及信賴保護等原則？
  2.有關現職待遇之專業加給所以採各專業加給表加權平均數計
    算，於法是否有違？
  (一)原告主張之理由：
    1.被告及復審決定以公保養老給付優惠存款制度係屬「政策
      性福利措施」而非「法定給付項目」，本質上並非「限制
      人民之權利」，對於「給付行政措施」之受法律規範密度
      較限制人民權益者寬鬆之意旨，審酌財政負擔，本於職權
      訂定及修正公保優存要點，難謂有違「依法行政」云云，
      然公權力行政是屬高權行政，國家居於統治主體適用公法
      所為之各種行政行為，當涉及人民權利義務之變更、廢止
      ，更須受嚴格「依法行政原則」所支配，不僅實質上不得
      違反法律之規定，於手續上通常亦屬法規所欲規範之事項
      。又干涉行政涉及對人民生命、自由及財產之保障，應恪
      遵法律保留原則，非有法律或法律授權之命令，行政機關
      不得作成行政處分或其他措施，否則其合法性即生問題，
      關於此點在德國已有共識。而給付行政事項，依照傳統理
      論原則上並不受法律保留原則之限制，行政機關所為之各
      種授益處分，尤其是經濟補助措施，只要有預算案上之依
      據或國會其他之授權表示，行政機關即可合法的作成有關
      行為。但近年則傾向於採重要性理論，認為給付行政如涉
      及原則性問題，因而屬於重要性事項者，亦應有法律之依
      據。因為在法治國家，應防止行政機關之措施出於恣意，
      並應儘可能使行政機關之決策具有預測性，干涉行政如此
      ，給付行政亦應如此。況且對特定人之給付就該人而言固
      屬授益，實際上對其他人而言，則係負擔。而經濟補助措
      施往往有多數之競爭，行政機關之決定與機會均等之原則
      息息相關，凡此皆構成主張給付行政亦應有法律保留原則
      適用之理由。是被告以未經立法院監督之行政命令增訂公
      保優存要點第3 點之1 ，以所得替代率作為改革措施，限
      縮退休人員權益，進而溯及既往，連已退休人員都要一體
      適用，違反「依法行政原則」、「不溯及既往原則」甚明
      ，實令原告等已退休公務人員難以信服。
    2.被告及復審機關復稱原告對尚未續存之優惠存款利息，僅
      屬「主觀期望」，尚無主張「信賴保證」之適用；惟按行
      政行為應以誠實信用之方法為之，並應保護人民正當合理
      之信賴，又信賴保護原則之適用攸關憲法上人民權利之保
      障，人民對公權力行使結果所生之合理信賴，法律自應予
      以適當保障，不使其遭受不可預計之損失，此乃信賴保護
      法理基礎。原告服務公職近33年，歷經國家多次困頓的年
      代，奉公守法、堅守崗位、不棄不離，乃本著信賴公務員
      與政府間之雇用契約關係，信賴政府所訂定有關公務人員
      相關法規，包括「公務人員退休法施行細則」、「公保優
      存要點」等。原告於94年6 月7 日權衡各項公、私因素，
      選擇「自願退休」，並信賴經被告核定得以辦理優惠存款
      金額為1,458,000 元，是該優惠存款金額是原告選擇退休
      之客觀條件，自非被告所稱之「主觀期望」，而今被告逕
      以原告退休後始增修訂之公保優存要點第3 點之1 ，重新
      核算原告得辦理優惠存款金額限縮為1,122,734 元，有損
      原告既有之權益。被告違反國家行政行為應有之「誠實信
      用」暨應保障退休人員「合理信賴保護」原則，實屬遺憾
      。
    3.被告以衡酌「國家財政負擔能力」之公益大於原告之「期
      待利益」調整續存優惠存款之最高金額，宣稱所減少者僅
      係退休人員之福利性所得，認前揭修正不至於嚴重影響退
      休人員之「期待利益」，難謂有違誠信原則及信賴保護原
      則云云。有關國家財政負擔能力絕非單純原告等退休基層
      公務人員所領區區利息所造成，國家行政行為不思如何提
      升國家財政收入，竟以剝削未具行政權力已退休人員之權
      益，實難令人苟同。所得替代率措施影響基層退休人員甚
      鉅，對於任職主管之高官則未有影響，此等改革方案有違
      公平正義原則，更令絕大多數資深中低階層之公務人員難
      以折服。
    4.原告係自臺北縣政府稅捐稽徵處第8 職等審核員退休，原
      支領之專業加給（稅務津貼）為專業加給表（六）之29,9
      20元，然被告對稅務人員依所得替代率所計算之專業加給
      卻以一般工作津貼26,240元計算，致核算稅務人員之退休
      所得上限有明顯之誤差，導致縱依所得替代率計算原告之
      得辦理優惠存款金額有嚴重受損之情形，併予敘明。
    5.被告表示同一職等的人員都領取相同的專業加給，事實並
      非如此，例如海關人員、法官等，被告為何將稅務人員的
      專業加給變成一般工作津貼，非原告所能了解。既然是在
      職時的所得替代率，就應依照在職時的專業加給來計算。
    6.綜上，被告之行政處分及復審機關所為之復審決定，明顯
      違反「公平正義」、「依法行政」、「法律不溯及既往」
      、「誠信原則」及「信賴保護」等原則，原告聲明請求撤
      銷復審決定及原處分，即為有理由。
  (二)被告主張之理由：
    1.查公保優存要點第3 點之1 規定：「（第1 項）支領月退
      休金人員之每月退休所得，不得超過依最後在職同等級人
      員現職待遇計算之退休所得上限百分比；……（第7 項）
      本點規定實施前已退休之公務人員，於本點規定實施後優
      惠存款期滿續存時，應依最後退休等級及最後服務機關核
      實證明最後在職時具有前項第2 款之俸給項目；其中除技
      術或專業加給按前項第2 款第1 目後段之定額標準計算外
      ，應按本點規定實施時待遇標準及當年度（如當年度尚未
      訂定，則依前一年度）軍公教人員年終工作獎金（慰問金
      ）發給注意事項計算每月退休所得及最後在職同等級人員
      現職待遇。……（第8 項）前項人員每月退休所得超過依
      第1 項計算之退休所得上限百分比者，減少其養老給付得
      辦理優惠存款之金額，使不超過退休所得上限百分比……
      。」準此，公保優存要點第3 點之1 修正施行日（95年2
      月16日）之前已退休之公務人員亦應一體適用該規定，按
      95年待遇標準計算，使其每月退休所得不超過依最後在職
      同等級人員現職待遇計算之退休所得上限百分比。復查同
      要點第3 點之1 第6 項第2 款規定：「最後在職同等級人
      員現職待遇，指下列各目合計之金額：1.按退休等級及最
      後在職待遇標準，依公務人員俸給法規規定計算每月實際
      支領本（年功）俸（薪）額，加計按各類人員適用之技術
      或專業加給及人數加權平均計算所得之各職等定額技術或
      專業加給。2.申請退休之公務人員就下列標準選擇對其較
      為有利者所計算之主管職務加給：……3.按最後在職待遇
      標準依退休生效日當年度（如當年度尚未訂定，則依前一
      年度）軍公教人員年終工作獎金（慰問金）發給注意事項
      計算之全年年終工作獎金1/12之金額。」是以，公保優存
      要點所稱「最後在職同等級人員現職待遇」係指本（年功
      ）俸（薪）額、技術或專業加給加權平均數、主管職務加
      給、年終工作獎金1/12等俸給項目合計之金額；其中有關
      專業加給部分，係按各類人員適用之技術或專業加給及人
      數加權平均計算所得之各職等定額技術或專業加給。從而
      被告依上開規定，以原處分重新核算原告於優惠存款期滿
      後得辦理續存之最高金額為1,122,734 元，於法並無違誤
      。
    2.關於原告認為公保優存要點之修正違反法律保留原則、不
      溯及既往原則、誠信原則及公平正義、信賴保護原則等，
      茲分述如下：
      (1)公保優存要點之修正並未違反法律保留原則；茲說明如
        次：
        依司法院釋字第443 及614 號解釋理由指出：關於層
          級化法律保留之意旨，給付行政措施因較不涉及人民
          生命、自由及財產權利之侵害，故其法律規範密度較
          低，在不涉及公共利益之重大事項時，如法律尚未及
          規定，允許以法規命令或行政規則訂定即可。
        茲以優惠存款制度實施迄今30餘年以來，因國家經濟
          發展、社會環境多所丕變，各項人事制度亦有大幅度
          之變革，加以現今公務人員之待遇已逐漸向上調整，
          退休所得有大幅提昇，故若任由部分具有退撫新、舊
          制年資之公務人員，其退休所得甚至有超過現職同等
          級人員薪資之不合理現象，勢形成過度照顧之情形。
          此外又因近年來國內金融市場低利率之趨勢，造成政
          府負擔之優惠存款差額利息相對提昇，負擔之優惠存
          款差額利息更顯沉重，甚至有排擠其他給付行政措施
          預算（如各項社會福利支出）之可能性。是以，公務
          人員退休所得不合理之情形若不予改革，除與優惠存
          款制度之建制目的不符外，亦將造成政府財政之嚴重
          負擔，對於國家資源之分配與運用亦有重大影響。故
          被告（主管機關）適時修正公保優存要點，推動合理
          退休所得之改革，依上開司法院第443 及614 號解釋
          意旨，並無違反依法行政原則之虞。
        綜上，優惠存款制度既為政策性福利措施，被告自得
          基於主管機關之立場，依權責審酌其實施情形，配合
          國家資源有效利用，為必要之檢討修正。換言之，公
          保養老給付之優惠存款制度，原即非屬法定給與，其
          辦理僅係基於政策考量，由被告因應情勢變遷，以行
          政規則（公保優存要點）予以規範；該要點實施30餘
          年來，均未違反法律保留疑義，於今若指被告修正公
          保優存要點有違法律保留原則，則公保養老給付優惠
          存款機制，豈非自始即不應存在？從而被告修正公保
          優存要點，推動公務人員退休所得合理化政策，以調
          整退休人員公保養老給付得辦理優惠存款之額度，並
          未違反法律保留原則。
      (2)公保優存要點之修正並未違反法律不溯及既往原則：
        基於退休公務人員公保養老給付優惠存款具持續性、
          週期性質，每1 年或2 年即須由退休人員辦理續存作
          業，爰規定退休人員自95年2 月16日以後辦理優惠存
          款續約時，始受改革方案之限制，並非追溯至退休人
          員過去已辦理優存之契約產生限制，進而追繳是類人
          員之前已領之所有優惠存款利息，是僅得稱係影響性
          法規，應無溯及既往之疑義。
        復按平等原則係指國家權力對於相同之事件應為相同
          之處理；不同之事件則應為不同之處理，故除有正當
          合理之事由外，否則不得為差別待遇。此外，司法院
          大法官對平等原則亦有作進一步之闡述；其中釋字第
          211 號解釋謂：「憲法第7 條所定之平等權，係為保
          障人民在法律上地位之實質平等，並不限制法律授權
          主管機關，斟酌具體案件事實上之差異及立法之目的
          ，而為合理之不同處置。」是以，從反面推論可知，
          平等原則對於不具差異性質之案件或無其他特殊立法
          目的者，自應給與相同之處置－此觀之司法院釋字第
          455 號解釋（對於同服兵役之義務役軍人與志願役軍
          人，二者於服役期間應負之忠誠義務與所服勤務既無
          差別，則軍人依法所應享有服役年資計算之權益，不
          宜因其役別為義務役或志願役而有所不同）自屬甚明
          。
        綜上，基於相同事物，應為相同處理之平等原則，在
          公保優存要點增訂第3 點之1 發布施行（95年2 月16
          日）以後退休之人員，向臺灣銀行辦理養老給付優惠
          存款時，即須適用修正後之優存要點規定；至於已退
          休人員日後欲辦理養老給付優惠存款續存作業時，以
          二者既屬相同事物，自應一體適用修正後之公保優存
          要點規定，當屬無疑。故已退休人員亦應適用修正後
          之公保優存要點規定，僅係依平等原則所為之一體適
          用，並非溯及既往。
      (3)公保優存要點之修正並未違反誠信原則及公平正義；茲
        說明如下：
        依司法院釋字第485 號解釋意旨，鑑於國家資源有限
          ，社會政策之立法必須考量國家之經濟及財政狀況，
          依資源有效利用之原則，並注意與一般國民間之平等
          關係，就福利資源為妥善之分配、給付方式及額度之
          規定，亦應力求與受益人之基本生活需求相當，不得
          超過達成立法目的所需必要限度而給予明顯過度之照
          顧。司法院釋字第542 號解釋亦重申，社會政策之立
          法，在目的上須具資源有效利用、妥善分配之正當性
          ，在手段上須有助於目的之達成且屬客觀上所必要，
          亦即須考量手段與目的達成間之有效性及合乎比例性
          。
        被告依前述司法院釋字第485 號解釋之意旨，就國家
          之經濟及財政狀況，以及資源有效利用原則，並注意
          公務人員與一般國民間之平等關係，進行改革方案之
          研議，並配合修正公保優存要點規定，僅對於退休所
          得超過其最後在職待遇一定比例之人員，限制其優存
          額度；至於未超過該比例者，則仍得依原儲存額度辦
          理優惠存款。上開處理方式，除可達到照護退休人員
          之基本生活需求，符合公保優存要點訂定之目的外，
          並可同時減輕國家財政負擔、促使社會福利資源有效
          運用，且有效降低退休公務人員與一般人民退休所得
          間之差距。
        綜上，國家對公務人員雖有給與俸給及退休金等保障
          其生活之義務，然依前述司法院釋字第485 號解釋關
          於「國家資源有限，應依資源有效利用之原則，不應
          有過度照顧」之意旨，政府對於公務人員之生活照護
          自應有適度之限制，尚不得有逾越現職同等級人員在
          職所得，以及與一般國民生活照護顯失衡平之情形。
          是公保優存要點修正既符合前述司法院解釋之意旨，
          自屬正當、合理，且與誠信原則及公平正義無違。
      (4)公保優存要點之修正未違反信賴保護原則；茲說明如下
        ：
        查法理上信賴保護原則之信賴基礎必須架構於國家（
          行政機關）依據法律或法律授權之法規命令所為之行
          政作為之上。惟以優惠存款制度，依最高行政法院93
          年判字第78號判決意旨，已肯認係屬政策性福利措施
          ；蓋因該制度僅以公保優存要點及立法機關通過之預
          算作為其執行依據。是主管機關基於職權，審酌國家
          財政、社會環境、經濟情形之變遷，以及公務人員之
          待遇情形，自得適時修正要點規定，以落實優惠存款
          之建制意旨；換言之，公保優存要點乃屬過渡性、暫
          時性之福利措施，具有不確定性，爰其乃以行政規則
          作為執行依據；從而審酌客觀情境變遷，適時修正上
          開要點，執行退休所得合理化改革，尚不足以構成公
          務人員產生信賴之基礎。
        復查司法院釋字第525 號解釋意旨揭櫫：除法規預先
          定有施行期間或因情事變遷而停止適用，不生信賴保
          護問題。而優惠存款制度既屬政策性福利措施；其因
          國內政經環境業丕變，公務人員經濟已非昔日之難以
          餬口，以及退休所得已較同等級公務人員每月薪資所
          得為高之情境下，被告在考量情事變遷之餘，主動檢
          討現行公務人員退休所得合理性，進而推動本次退休
          所得合理化改革，誠符合上開司法院釋字第525 號之
          解釋意旨，並無原告所稱違反信賴保護原則。
        依司法院釋字第574 號解釋意旨，法律原則上不得溯
          及生效日之前發生效力，即原則上不許法律真正溯及
          既往。而觀諸公保優存要點第5 點規定：「本要點未
          規定事項，依退休公務人員一次退休金優惠存款辦法
          辦理。」又退休公務人員一次退休金優惠存款辦法第
          3 條規定：「退休金之儲存，除期滿得續存外，其期
          限定為1 年及2 年兩種，……。」是公保養老給付金
          額之優惠存款係訂有期限。而95年1 月17日新修訂公
          保優存要點第3 點之1 有關減少公保養老給付得辦理
          優惠存款金額之規定，係自同年2 月16日生效施行，
          對於該要點修正施行前，已領取之優惠存款利息並無
          追繳，對於尚未屆滿契約期限之優惠存款，亦不受新
          修正規定之限制，僅於契約期滿辦理續存時，始適用
          新修正之規定；換言之，新規定係直接適用於規定變
          更生效後發生之事實，並未溯及於該要點變更生效日
          之前而為適用（僅往後生效一體適用），故無法規範
          效力真正溯及既往不應容許之問題。另，公保養老給
          付金額之優惠存款係訂有期限，於契約期限屆滿時，
          必須提出辦理優惠存款續存之申請。原告對尚未續存
          之優惠存款利息，僅屬其主觀期望，尚無得主張信賴
          保護原則之適用。
        綜合以上意旨，被告因隨「現今社經及政治環境之發
          展」、「公務人員之待遇較早期已大幅改善」、「退
          休所得亦大幅提昇致優惠存款之基礎已變更」，以及
          「國內金融市場利率逐年下降，造成政府負擔之優惠
          存款差額利息總金額占國家整體資源之比重亦逐年增
          加，已影響其他社會福利政策之推動，甚至影響現職
          公務人員工作士氣，並造成公務人力資源無法有效管
          理運用，顯與公益要求未合」等考量而推動本次改革
          ，不僅兼顧國家財政負擔能力，對已退休人員之期待
          利益，亦能於不影響退休人員退休所得支領之法定給
          與及維持優惠存款利率不變之情形下，檢討修正公保
          養老給付得辦理優惠存款之額度，藉以實現所欲追求
          之公益，難謂有違信賴保護原則。
    3.關於原告主張被告現職待遇內涵之專業加給以加權平均數
      計算，未依退休人員最後在職同等級人員現職待遇專業加
      給標準計算，有失公允一節，茲說明如下：
      (1)改革方案中有關現職待遇之專業加給所以採各專業加給
        表加權平均數計算之理由為：
        較為公平合理：
          由於目前公務人員專業加給共計有25種，數額高低不
          同，差距甚大，因此，以加權平均方式計算，同一職
          等人員均適用同一加權平均數，較為公平合理，且較
          能反映實質整體所得。
        改革方案之影響程度與範圍縮小：
          專業加給如以加權平均數計算，則依專業加給表1 、
          專業加給表2 、專業加給表11及專業加給表24－2 支
          薪者，其專業加給加權平均數將較實際支領專業加給
          金額為高，有助減低改革方案對是類人員之衝擊。又
          上開人員合計人數已達8 成，因此，採加權平均數計
          算，將使改革方案之影響程度與範圍縮小。
        實務作業較少爭議：
          專業加給如採加權平均數之計算，各類人員依其職等
          適用同一加權平均數，實務作業上不須一一查證公務
          人員所適用之專業加給表，故作業較為簡便，且有助
          於減少專業加給查證之爭議。
      (2)綜上，改革方案中有關現職待遇之專業加給所以採各專
        業加給表加權平均數計算，係為考量整體實質公平原則
        而設計，且優惠存款制度既屬政策性福利措施，被告自
        得本於權責，審酌整體衡平、政府財政狀況等因素，設
        計合理方法以適度限縮其適用對象、範圍及其額度，應
        無不當侵害退休人員權益及變更其法定加給之情形。
    4.有關原告主張被告計算專業加給部分有誤乙節，由於目前
      公務人員的專業加給共有25種，數額高低不一，專業加給
      較低的人佔了8 成，當時設計時是考量到較低者的權益，
      所以公保優存要點第3 點之1 第6 項第2 款第1 目規定退
      休時只要是同一職等人員，均採取同一種加權平均數計算
      。原告在職時每月領取79,043元，目前是領73,510元，而
      退休所得的上限是93%，原告剛好符合這個上限。
    理  由
一、本件訴訟程序進行中，被告之代表人已由朱武獻變更為乙○
    ○，此有考試院97年5 月19日考臺人字第09700035063 號函
    在卷可按，茲由新任代表人具狀聲明承受訴訟，核無不合，
    應予准許。
二、原告起訴主張：原告係94年6 月7 日退休之公務人員，領取
    公保養老給付1,458,000 元，全數存入臺灣銀行，詎被告依
    95年2 月16日始生效之公保優存要點第3 點之1 規定，核定
    原告得續存優惠存款金額僅為1,122,734 元，顯有違法，致
    原告受有利息損害；再者，該要點對稅務人員依所得替代率
    所計算之專業加給卻以一般工作津貼26,240元計算，致核算
    稅務人員之退休所得上限有明顯之誤差，多有違誤，為此訴
    請如聲明所示云云。
三、被告則以：公保優存要點增訂第3 點之1 發布施行（95年2
    月16日）以後，退休之人員向臺灣銀行辦理養老給付優惠存
    款本應適用修正後之公保優存要點規定；而已退休人員於其
    原與臺灣銀行辦理之優惠存款契約期滿辦理續存時，自亦應
    本於平等原則一體適用修正後之公保優存要點規定，並非溯
    及既往；又優惠存款制度係政府早期為照護、維持退休人員
    之基本生活而於公務人員待遇未能普遍提高或年金制度未建
    立前，所建立之過渡性措施，又因優惠存款並無明確法律基
    礎，且公保優存要點係被告為規範公務人員辦理公保養老給
    付優惠存款事項，訂頒之相關業務處理方式之一般抽象性規
    定，屬業務處理性行政規則（核屬給付行政措施），被告基
    於主管機關立場，自得本於職權審酌國家財政、社會環境、
    經濟情形之變遷，適時修正要點規定。於今政府在考量上開
    公保養老給付優存制度實施30餘年之情事變遷後，基於合理
    分配社會資源、合理保障學校教職員退休生活權益及國家財
    政與經濟發展狀況等理念，修正公保優存要點（增訂第3點
    之1 ），據此推動改革方案，自符合司法院釋字第443 號解
    釋意旨，於法並無不合；又改革方案中有關現職待遇之專業
    加給所以採各專業加給表加權平均數計算，係為考量整體實
    質公平原則而設計，且優惠存款制度既屬政策性福利措施，
    被告自得本於權責，審酌整體衡平、政府財政狀況等因素，
    設計合理方法以適度限縮其適用對象、範圍及其額度，應無
    不當侵害退休人員權益及變更其法定加給之情形等語置辯，
    求為判決駁回原告之訴。
四、本件兩造不爭如事實概要欄所述之事實，並有原告公務人員
    退休事實表、公務人員月退休金證書、公務人員退休金及其
    他現金給與補償金計算單、原處分書在原處分卷可稽，堪認
    為真實。
五、是本件之爭執，在於：
  (一)95年2 月16日生效之公保優存要點第3 點之1 規定，有無違
    反法律不溯及原則及信賴保護等原則？
  (二)有關現職待遇之專業加給所以採各專業加給表加權平均數計
    算，於法是否有違？
六、經查：
  (一)按公保優存要點第3 點之1 規定：「（第1 項）支領月退休
    金人員之每月退休所得，不得超過依最後在職同等級人員現
    職待遇計算之退休所得上限百分比；退休所得上限百分比計
    算如下：核定退休年資25年以下者，以百分之85為上限；核
    定退休年資超過25年者，每增1 年，上限增加百分之1 ，最
    高增至百分之95。滿6 個月以上未滿1 年之畸零年資，以1
    年計。（第2 項）前項人員每月退休所得超過退休所得上限
    百分比者，在依學校教職員退休條例所支領退休給與不作變
    動之前提下，減少其養老給付得辦理優惠存款之金額，使不
    超過退休所得上限百分比。…（第7項 ）本點規定實施前已
    退休之公務人員，於本點規定實施後優惠存款期滿續存時，
    應依最後退休等級及最後服務機關核實證明最後在職時具有
    前項第2 款之俸給項目；其中除技術或專業加給按前項第2
    款第1 目後段之定額標準計算外，應按本點規定實施時待遇
    標準及當年度（如當年度尚未訂定，則依前一年度）軍公教
    人員年終工作獎金（慰問金）發給注意事項計算每月退休所
    得及最後在職同等級人員現職待遇。…（第8 項）前項人員
    每月退休所得超過依第1 項計算之退休所得上限百分比者，
    減少其養老給付得辦理優惠存款之金額，使不超過退休所得
    上限百分比；…」。
  (二)按退休公務人員退休金優惠存款制度之建立，係立法院法制
    委員會於48年7 月15日審議公務人員退休法修正草案時，基
    於早期公務人員每月待遇所得微薄，且其支領之一次退休金
    係以其最後在職之月俸額及本人實物代金為基數之內涵，造
    成退休實質所得偏低，為照顧退休人員生活，乃決議由被告
    邀請有關機關研商。被告爰與財政部於49年11月2 日會銜訂
    定發布「退休公務人員退休金優惠存款辦法」（按：現已修
    正為「退休公務人員一次退休金優惠存款辦法」）；而退休
    公務人員公保養老給付優惠存款制度，亦係基於上述因素及
    軍保退伍給付已得辦理優惠存款之考量，由被告於63年12月
    17日訂定「退休公務人員公保養老給付金額優惠存款要點」
    。按「何種事項應以法律直接規範或委由命令予以規定，與
    所謂規範密度有關，應視規範對象、內容或法益本身及其所
    受限制之輕重而容許合理之差異：諸如剝奪人民生命或限制
    人民身體自由者，必須遵守罪刑法定主義，以制定法律之方
    式為之；涉及人民其他自由權利之限制者，亦應由法律加以
    規定，如以法律授權主管機關發布命令為補充規定時，其授
    權應符合具體明確之原則；若僅屬與執行法律之細節性、技
    術性次要事項，則得由主管機關發布命令為必要之規範，雖
    因而對人民產生不便或輕微影響，尚非憲法所不許。又關於
    給付行政措施，其受法律規範之密度，自較限制人民權益者
    寬鬆，倘涉及公共利益之重大事項者，應有法律或法律授權
    之命令為依據之必要，乃屬當然。」司法院釋字第443 號解
    釋理由可資參照；依上揭釋字第443 號解釋理由之層級化法
    律保留原則體系，就關於給付行政措施，應屬低密度法律保
    留，是以給付行政措施應對何一群體、何種事項為給付，給
    付之種類，項目為何，應由行政機關基於其行政之積極性、
    公益性，酌量當時之社會經濟狀況，財政收支情形，除非涉
    及公共利益之重大事項，應有法律或法律授權之命令為依據
    之必要外，自應有行政機關整體性考量之自由形成空間；優
    惠存款制度之形成及沿革已如前述，實乃一項政策性之補助
    措施，於審酌政府財力負擔及各類公務人員待遇類型等因素
    ，考量整體公益衡平原則，並兼顧退休公務人員之實質權益
    保障，在政府補助性支出之資源有限情況下，主管機關自得
    本其權責就適用之對象與範圍，為必要及限定性之分配，以
    期有限之資源發揮最大之效益。被告早期為照顧現職所得及
    退休所得偏低之公務人員，訂定發布公保優存要點，此係屬
    給付行政措施，且僅適用於特定群體，依上說明，其受法律
    規範之密度，應較限制人民權益者寬鬆。惟經十餘年後，被
    告考慮社會經濟狀況、財政收支情形與整體公益衡平原則，
    審酌得適用之對象、範圍及辦理優惠存款之額度，依權限修
    正該要點，以符合正當性與公平性，尚無不合。
  (三)又按未來退休之公務人員向臺灣銀行辦理養老給付優惠存款
    時，必須適用修正後之公保優存要點規定，則已退休人員日
    後欲辦理優惠存款續存作業時，以二者既屬相同事物，自亦
    應一體適用修正後之公保優存要點規定，並非溯及既往。且
    退休所得合理化之措施，係基於現時之社會經濟狀況、財政
    收支情形及社會公平，調整政府日後之給付範圍，此一給付
    ，並未影響已辦理退休人員既已取得之優惠存款孳息，換言
    之，新規定係直接適用於規定變更生效後繼續發生之事實。
    又對於已退休公務人員於方案實施前已領取之優惠存款利息
    ，無庸繳回；且方案實施時，其原存單未到期者，仍得適用
    原規定，俟期滿換約時，始適用修正之規定，並未溯及於該
    要點變更生效日之前而為適用，僅往後生效一體適用，自無
    悖於法律不溯及既往之原則，也不發生補償之事由。原告主
    張本件溯及既往侵及原告權益，亦難成立。
  (四)再按「信賴保護原則攸關憲法上人民權利之保障，公權力行
    使涉及人民信賴利益而有保護之必要者，不限於授益行政處
    分之撤銷或廢止（行政程序法第119 條、第120 條及第126
    條參照），即行政法規之廢止或變更亦有其適用。行政法規
    公布施行後，制定或發布法規之機關依法定程序予以修改或
    廢止時，應兼顧規範對象信賴利益之保護。除法規預先定有
    施行期間或因情事變遷而停止適用，不生信賴保護問題外，
    其因公益之必要廢止法規或修改內容致人民客觀上具體表現
    其因信賴而生之實體法上利益受損害，應採取合理之補救措
    施，或訂定過渡期間之條款，俾減輕損害，方符憲法保障人
    民權利之意旨。至經廢止或變更之法規有重大明顯違反上位
    規範情形，或法規（如解釋性、裁量性之行政規則）係因主
    張權益受害者以不正當方法或提供不正確資料而發布者，其
    信賴即不值得保護；又純屬願望、期待而未有表現其已生信
    賴之事實者，則欠缺信賴要件，不在保護範圍。…」，司法
    院釋字第525 號解釋甚明。是以，行政法規之廢止或變更，
    亦有信賴保護原則之適用，亦即法規之廢止變更應兼顧規範
    對象信賴利益之保護。又信賴保護之構成要件須符合(1)信賴
    基礎：即行政機關表現在外具有法效性之決策；(2)信賴表現
    ：即人民基於上述之法效性決策宣示所形成之信賴，實際開
    始規劃其生活或財產之變動，並付諸實施，此等表現在外之
    實施行為乃屬「信賴表現」；(3)信賴在客觀上值得保護等要
    件。原告主張長期以來信賴包含優惠存款在內之退撫制度，
    在公保優存要點第3 點之1 修正後，使原告客觀上具體表現
    其因信賴而生之實體法上利益受損害云云；惟按司法院釋字
    280 號解釋揭櫫「…優惠存款每月所生利息，如不能維持退
    休人員之基本生活（例如低於編制內委任一職等一級公務員
    月俸額），其優惠存款自不應一律停止」，準此，在保障一
    定生活條件之前提下，優惠存款應可取消或減少金額。司法
    院釋字第485 號解釋亦指明「鑒於國家資源有限，有關社會
    政策之立法，必須考量國家之經濟及財政狀況…亦應力求與
    受益人之基本生活需求相當，不得超過達成目的所需必要限
    度…」，從而可知社會福利措施（即使是經「立法」之法律
    保留），也以「（維持）基本生活相當（所需）為限」。又
    任何法規皆非永久不能改變，法規未來可能修改或廢止，受
    規範者並非毫無預見，而公保優存要點自施行以來歷經多次
    修正，原告與臺灣銀行股份有限公司間亦是每兩年或一年簽
    訂優存契約，原告謂因上揭優惠存款要點之修正，致受有優
    惠存款利息差額之損失，違反信賴保護原則云云，尚難謂係
    屬基於法效性決策宣示所形成之信賴，而實際開始規劃其生
    活或財產之變動，並付諸實施之「信賴表現」行為，容僅係
    「純屬願望、期待」，而未有表現其已生信賴之事實，核與
    信賴保護原則之適用要件未合。原告此部分主張，亦非可採
    。
  (五)末按，改革方案中有關現職待遇之專業加給所以採各專業加
    給表加權平均數計算，被告之理由為同一職等人員均適用同
    一加權平均數，較為公平合理，且較能反映實質整體所得；
    專業加給如以加權平均數計算，則依專業加給表1 、專業加
    給表2 、專業加給表11及專業加給表24－2 支薪者，其專業
    加給加權平均數將較實際支領專業加給金額為高，有助減低
    改革方案對是類人員之衝擊；實務作業上不須一一查證公務
    人員所適用之專業加給表，故作業較為簡便，且有助於減少
    專業加給查證之爭議，核非無據，尚無原告所指不當侵害退
    休人員權益及變更其法定加給之情事，且自被告提出之關務
    人員合理所得計算表（見本院卷頁53以下）以觀，與原告同
    為8 職等之關務人員，其退休前專業加給領有35,785元，遠
    高於原告所領29,920元，其計算優惠存款之專業加給仍亦同
    以26,240元計算，原告就此指摘，尚屬誤解。至原告主張被
    告計算專業加給部分有誤部分，查原告在職時每月領取79,0
    43元，目前是領73,510元，而退休所得的上限是93% ，原告
    剛好符合此一上限，於法亦無不合。
七、綜上所述，原告之主張，均非可採，被告以原處分減少原告
    得續存優惠存款之最高額度，並無違誤，復審決定遞予維持
    ，亦無不合，原告訴請撤銷，為無理由，應予駁回。
據上論結，本件原告之訴為無理由，爰依行政訴訟法第98條第1
項前段，判決如主文。
中    華    民    國    97    年    6     月    12    日
                    臺北高等行政法院第五庭
                              審判長法  官  張瓊文
                                    法  官  蕭忠仁
                                    法  官  王碧芳
上為正本係照原本作成。
如不服本判決，應於送達後20日內向本院提出上訴狀並表明上訴
理由，如於本判決宣示後送達前提起上訴者，應於判決送達後20
日內補提上訴理由書（須按他造人數附繕本）。
中    華    民    國    97    年    6     月    16    日
                                    書記官  徐子嵐


司法院資訊處製作；財團法人民間司法改革基金會備份。
